臺灣彰化地方法院刑事判決　　　　　　　　　　　　　　九十一年度易字第四七號
　　公　訴　人　臺灣彰化地方法院檢察署檢察官
　　被　　　告　丙○○
　　選任辯護人　黃精良律師
右列被告因詐欺等案件經檢察官提起公訴（九十年度偵字第七二七九號、第八二六七
號），本院判決如左：
        主  文
丙○○未取得合法醫師資格，擅自執行醫療業務，處有期徒刑陸月，如易科罰金，以
佰元折算壹日，扣案之帳冊壹本、藥丸（去痺丸）壹瓶及藥粉捌瓶（大瓶化痰散壹
瓶、大瓶正氣散壹瓶、大瓶回元散壹瓶、小瓶回元散瓶、小瓶正氣散貳瓶）均沒收
；又違反未依電子遊戲場業管理條例規定辦理營利事業登記，不得經營電子遊戲場業
之規定，處拘役拾日，如易科罰金，以佰元折算壹日，扣案之電動賭博機具壹台
及賭資新台幣捌仟壹佰陸拾元均沒收。
        事  實
一、丙○○係彰化縣溪湖鎮○○里○○路一一八號陳義國術館之負責人，明知未取得
    合法醫師資格，不得擅自執行醫療業務，竟自民國八十八年五月間起，至九十年
    八月間止，在上開國術館內，為甲○○把脈看診多次，並開具愛康製藥廠股份有
    限公司製造之化痰散、回元散、正氣散及去痺丸等藥物供甲○○服用，而擅自執
    行醫療業務。丙○○又另行起意，未依電子遊戲場業管理條例規定辦理營利事業
    登記，即自九十年八月初某日起，在前揭國術館之公眾得出入之場所內，擺設電
    子遊戲機「小瑪莉」一台，經營電子遊戲場業，並自同上日起，基於概括之犯意
    ，連續以上開電子遊戲機為器具，與甲○○及其他不特定之賭客賭博財物，其玩
    賭方法為，賭客投入新台幣（下同）十元硬幣於遊戲機內，如押中，可得二至五
    十倍之金錢，不中，則投入之金錢即歸其所有。嗣經甲○○告發，為警會同彰化
    縣政府衛生局稽查員於九十年十月二十九日十七時三十分許，在上開國術館查獲
    ，並當場扣得丙○○所有紀錄甲○○看診費用之帳冊一本、供甲○○服用之藥丸
    （去痺丸）一瓶及藥粉八瓶（大瓶化痰散一瓶、大瓶正氣散一瓶、大瓶回元散一
    瓶、小瓶回元散三瓶、小瓶正氣散二瓶）、前揭電子遊戲機小瑪莉一台及從機具
    內取出之賭資八千一百六十元。
二、案經彰化縣警察局溪湖分局報請台灣彰化地方法院檢察署檢察官偵查起訴。
        理  由
一、被告否認有為甲○○把脈看診、開具藥物供甲○○服用，以及擺設電子遊戲機，
    經營電子遊戲場業，而與不特定賭客賭博財物等犯行，辯稱伊只為甲○○推拿、
    放筋路，且藥是甲○○託伊拿的，不是伊推拿後開給甲○○服用的，又電子遊戲
    機是供自己玩的，平常沒有插電云云。惟查右揭未辦理營利事業登記，即擺設電
    子遊戲機，與不特定之賭客賭博財物之事實，業據被告於警訊中及首次偵訊時供
    承明白，並經甲○○供述無訛，復有電子遊戲機一台及賭資八千一百六十元扣案
    可稽。又被告為甲○○把脈看診多次，並開具藥物供甲○○服用等情，除據其於
    警訊中供稱：「她（指甲○○）說身體不舒服、酸痛，叫我跟她看看。」、「我
    有看過她約十次左右，我用過推拿療法，我拿通血丸藥品給她吃。」，於偵訊時
    供稱：「（問：何時替人看病？）八十九年約六月起。」、「（問：如何看病？
    ）藥是我自己吃，有效才拿給別人吃，有分包裝，一次六天份，一次一千元，兼
    推拿，拿藥粉兼推拿。」、「（問：幫甲○○看過幾次？）自八十九年一月起看
    過十幾次，她看完會向我拿藥粉（內服藥），一次一千元。」各等語甚明，並經
    甲○○指述稱自八十八年五月份起，經丙○○把脈、看診、推拿多次，並服用丙
    ○○所開出之藥物等語屬實，復有帳冊一本、藥丸一瓶及藥粉八瓶扣案足證，且
    該等藥物係愛康製藥廠股份有限公司（下稱愛康公司）製造之化痰散、回元散、
    正氣散及去痺丸，均為行政院衛生署所許可製造，各有適用之症狀，亦經證人即
    愛康公司職員乙○○結證無訛，並有許可證可參。是被告以前詞置辯，顯係卸責
    之詞，不足採信。罪證明確，被告犯行皆堪認定。
二、按所謂醫療行為，係指凡以治療、矯正或預防人體疾病、傷害、殘缺為目的，所
    為之診察、診斷及治療，或基於診察、診斷結果，以治療為目的，所為之處方、
    用藥或處置等行為之全部或一部均屬之。被告為甲○○把脈看診，並開具藥物供
    甲○○服用，自屬醫療行為。又醫師法第二十八條第一項前段原規定：「未取得
    合法醫師資格，擅自執行醫療業務者，處一年以上三年以下有期徒刑，得併科新
    台幣三萬元以上十五萬以下罰金」，業於被告行為後之九十一年一月十六日修正
    為第二十八條前段：「未取得合法醫師資格，擅自執行醫療業務者，處六個月以
    上五年以下有期徒刑，得併科新台幣三十萬元以上一百五十萬元以下罰金」，自
  屬法律變更。兩相比較，被告所犯醫師法，其法定刑在六個月以上，一年之下之
    有期徒刑部分，以後者即新法對被告較為有利，依刑法第二條第一項前段規定，
    自應適用修正後醫師法第二十八條前段規定。是核被告所為，係犯醫師法第二十
    八條前段之擅自執行醫療業務罪、電子遊戲場業管理條例第二十二條之未辦理營
    利事業登記而經營電子遊戲場業罪，以及刑法第二百六十六條第一項前段之普通
    賭博罪。被告先後多次賭博之犯行，時間緊接，犯罪構成要件相同，顯係基於概
    括之犯意為之，應依連續犯之規定，以一罪論。又所謂「業務」，係指以繼續之
    意思，反覆實行同種類的行為為目的之社會活動，當然包含多數行為，故被告施
    行醫療行為，雖有多次，但應認僅執行一個「醫療業務」，構成一罪，無連續犯
    之適用。公訴意旨認被告係連續執行醫療業務，尚有未洽。再者，被告所犯電子
    遊戲場業管理條例第二十二條之罪，及刑法第二百六十六條第一項前段之罪間，
    有方法、結果之牽連關係，應從一重之電子遊戲場業管理條例第二十二條之罪處
    斷。另外，被告所犯醫師法第二十八條前段之罪及電子遊戲場業管理條例第二十
    二條之罪間，犯意各別，行為互異，應分論併罰。爰審酌被告之素行，及其犯罪
    之動機、目的、手段、所生危害、擺設電子遊戲機之台數及時間、執行醫療業務
    之期間、並犯罪後之態度等一切情狀，所犯二罪，各量處如主文所示之刑，並諭
    知易科罰金折算之標準。扣案之電動賭博機具一台、賭資八千一百六十元、帳冊
    一本、藥丸（去痺丸）一瓶及藥粉八瓶（大瓶化痰散一瓶、大瓶正氣散一瓶、大
    瓶回元散一瓶、小瓶回元散三瓶、小瓶正氣散二瓶），被告均供稱為其所有，電
    動賭博機具係供犯賭博罪所用之物，八千一百六十元乃因犯賭博罪所得之物，帳
    冊則為供犯醫師法所用之物，餘乃執行醫療業務所使用之藥物，均應依法併予宣
    告沒收。
三、公訴意旨另以被告基於意圖為自己不法所有之概括犯意，自八十八年五月間起，
    在上開國術館內，為甲○○把脈看診後，以向甲○○謊稱其有胃、腰、肝、腦不
    好等症狀之詐術，開具不明成分之藥物予甲○○服用，使甲○○誤以為服用該藥
    物，身體會好轉，而陷於錯誤，每次看診均交付被告約五千元不等之價錢，以購
    買上開藥物，因認被告亦涉犯刑法第三百三十九條第一項之詐欺取財罪。然此為
    被告所否認，辯稱甲○○跟伊說有什麼症狀，伊才拿什麼藥給甲○○吃，並未詐
    欺甲○○等語。經查被告固為甲○○把脈看診，然其地點乃在被告經營之陳義國
    術館內，甲○○又未供稱被告有何假冒醫師名義之情形，足見甲○○明知被告無
    醫師之資格。又如前所述，扣案之藥物係愛康公司製造之化痰散、回元散、正氣
    散及去痺丸，均為行政院衛生署所許可製造，各有適用之症狀，並非如公訴意旨
    所指係不明成分之藥物。再者，甲○○固指訴稱被告於為伊看診後，會說伊身體
    胃、腰、肝、腦等不好等語。惟此非醫學上之病名或症狀，所稱「好」或「不好
    」，人言言殊，其內涵並不明確，難有一定之標準。是甲○○之胃、腰、肝、腦
    究「好」或「不好」，已屬不明。公訴人又不能證明甲○○之胃、腰、肝、腦等
    均「好」，並非如被告所稱之「不好」，自無從認定被告所謂甲○○之胃、腰、
    肝、腦等不好，乃屬謊稱。何況，依甲○○於警訊時供稱：「因為身體感到不舒
    服才去看，例如我如果是肩膀酸，我就跟陳嫌說我肩膀會酸，然後陳嫌就開始替
    我推拿、按摩肩部筋路，或是替我把脈、診斷我身體何部位有問題，每次看診、
    把脈時，陳嫌就會說我身體胃、腰、肝、腦等不好，或說我有女人病，然後就叫
    我要買這些藥回去吃。」等語，可知甲○○確有身體不適之情形。則被告謂甲○
    ○之胃、腰、肝、腦等不好，是否為謊稱，更屬有疑。另外，甲○○於警訊中復
    供稱：「陳嫌都說該藥物都是中藥所提煉的，有介紹每種藥物服用用途。」一語
    ，堪認被告開具藥物供甲○○服用之前，亦有將每種藥物之適應症告知甲○○。
    綜上所述，被告開具予甲○○服用之藥物既各有適用之症狀，並非不明成分之藥
    物，且被告謂甲○○之胃、腰、肝、腦等不好等語，又不能證明係屬謊稱，而甲
    ○○明知被告無醫師資格，復自八十八年五月間起，長期為被告看診，服用被告
    開具之藥物，且也支付醫療費用，實難認甲○○交付醫療費用予被告，乃被告施
    用詐術，使甲○○陷於錯誤之結果，是被告所為，即與詐欺取財罪之構成要件不
    符。此外，復查無其他積極證據足資憑認被告有何公訴意旨所指詐欺取財之犯行
    。此部分公訴事實，本應為無罪之諭知，但公訴人認此部分與前揭被告所犯醫師
    法部分有牽連犯之裁判上一罪關係，爰不另為無罪之諭知。
據上論斷，應依刑事訴訟法第二百九十九條第一項前段，電子遊戲場業管理條例第二
十二條，醫師法第二十八條前段，刑法第十一條前段、第二條第一項前段、第五十六
條、第五十五條、第二百六十六條第一項前段、第四十一條第一項、第三十八條第一
項第二款、第三款、第五十一條第十款，罰金罰鍰提高標準條例第二條，判決如主文
。
中    華    民    國    九十一      年      五      月      三十一      日
                                臺灣彰化地方法院刑事第三庭
                                    法      官  廖  國  佑
右正本證明與原本無異。
如不服本判決，應於判決送達後十日內，向本院提出上訴狀( 須附繕本 )。
告訴人或被害人對於判決如有不服具備理由請求檢察官上訴者，其上訴期間之計算係
以檢察官收受判決正本之日期為準。
                                    法院書記官  王  宣  雄
中    華    民    國    九十一      年      六      月        三        日
電子遊戲場業管理條例第二十二條：
違反第十五條規定者，處行為人一年以下有期徒刑、拘役或併科新臺幣五十萬元以上
二百五十萬元以下罰金。
醫師法第二十八條
未取得合法醫師資格，擅自執行醫療業務者，處一年以上三年以下有期徒刑，得併科
新台幣三萬元以上十五萬元以下罰金，其所使用之藥械沒收之。但合於左列情形之一
者，不在此限：
一、在中央衛生主管機關認可之醫院，於醫師指導下實習之國內醫學院、校學生或畢
　　業生。
二、在醫療機構於醫師指示下之護士、助產士或其他醫事人員。
三、合於第十一條第一項但書規定者。
四、臨時施行急救者。
犯前項之罪因而致人傷害或死亡者，應依刑法加重其刑至二分之一，並負損害賠償
　之責。
刑法第二百六十六條
在公共場所或公眾得出入之場所賭博財物者，處一千元以下罰金，但以供人暫時娛樂
之物為賭博者，不在此限。
當場賭博之器具與在賭檯或兌換籌碼處之財物，不問屬於犯人與否，沒收之。
